ACORDAO-COMPLETO-2501625

ACÓRDÃO 2104/2021 ATA 35/2021 - PLENÁRIO

VISTOS, relatados e discutidos estes autos de representação, com pedido de medida cautelar, formulada pela empresa Construcap CCPS Engenharia e Comércio S.A. (Construcap) , dando conta de possíveis irregularidades no edital da licitação RDC Presencial 1/2021-BM (peça 1, p. p. 60-465) , conduzida pela Comissão de Licitação do Instituto de Tecnologia em Imunobiológicos (Bio-Manguinhos) da Fundação Oswaldo Cruz (Fiocruz) , cujo objeto é a construção do Novo Centro de Processamento Final de Imunobiológicos (NCPFI) , sob o modelo built to suit (BTS) ,
	ACORDAM os ministros do Tribunal de Contas da União, reunidos em sessão do Plenário, diante das razões expostas pelo relator, em:
9.1.	conhecer da presente representação, uma vez satisfeitos os requisitos de admissibilidade previstos nos arts. 235 e 237, inciso VII, do Regimento Interno e no art. 103, § 1º, da Resolução-TCU 259/2014;
9.2.	no mérito, considerá-la improcedente;
9.3.	dar ciência desta deliberação ao autor da representação, ao Instituto de Tecnologia em Imunobiológicos (Bio-Manguinhos) e à Fundação Oswaldo Cruz; e
9.4.	arquivar o processo.

Representação acerca de possíveis irregularidades em edital de licitação cujo objeto é a construção do Novo Centro de Processamento Final de Imunobiológicos (NCPFI), sob o modelo built to suit (BTS).

Instituto de Tecnologia em Imunobiológicos (Bio-Manguinhos) e Fundação Oswaldo Cruz

3. Interessados/Responsáveis: não há.

13.1. Ministros presentes: Ana Arraes (Presidente), Walton Alencar Rodrigues, Augusto Nardes, Raimundo Carreiro, Bruno Dantas, Vital do Rêgo e Jorge Oliveira.
13.2. Ministros-Substitutos convocados: Augusto Sherman Cavalcanti (Relator) e Marcos Bemquerer Costa.
13.3. Ministros-Substitutos presentes: André Luís de Carvalho e Weder de Oliveira.

AUGUSTO SHERMAN

Cuidam os autos de representação, com pedido de medida cautelar, formulada pela empresa Construcap CCPS Engenharia e Comércio S.A. (Construcap) , dando conta de possíveis irregularidades no edital da licitação RDC Presencial 1/2021-BM (peça 1, p. p. 60-465) , conduzida pela Comissão de Licitação do Instituto de Tecnologia em Imunobiológicos (Bio-Manguinhos) da Fundação Oswaldo Cruz (Fiocruz) , cujo objeto é a construção do Novo Centro de Processamento Final de Imunobiológicos (NCPFI) , sob o modelo built to suit (BTS) .
2.	Transcrevo a seguir, com os ajustes de forma que entendi pertinentes, excerto da instrução elaborada por auditor da SeinfraUrbana, a qual contou com a anuência do corpo diretivo da unidade técnica:
"2.	Inicialmente, deve-se registrar que a representação preenche os requisitos de admissibilidade constantes no art. 235 do Regimento Interno do TCU e no art. 103, § 1º da Resolução - TCU 259/2014, haja vista a matéria ser de competência do Tribunal, referir-se a responsável sujeito a sua jurisdição, estar redigida em linguagem clara e objetiva, conter nome legível, qualificação e endereço do representante, encontrar-se acompanhada do indício concernente à irregularidade ou ilegalidade e de existir interesse público para o trato das supostas irregularidades.
3.	Além disso, o licitante possui legitimidade para representar ao Tribunal, consoante disposto no art. 46 da Lei 12.462/2011, c/c o art. 237, inciso VII, do Regimento Interno/TCU e o art. 113, § 1º, da Lei 8.666/1993.
4.	Verifica-se, ainda, a existência do interesse público para o trato das supostas irregularidades, pois, se confirmadas as alegações do representante, restará configurada restrição indevida à competição e há potencial risco de dano ao erário, em razão da possibilidade de não ser selecionada a proposta mais vantajosa obtida no certame.
5.	Dessa forma, a representação poderá ser apurada, para fins de comprovar a sua procedência, nos termos do art. 234, § 2º, segunda parte, do Regimento Interno do TCU, aplicável às representações de acordo com o parágrafo único do art. 237 do mesmo RI/TCU. 
EXAME TÉCNICO
Argumentos da representante
6.	A representante afirma que identificou as seguintes impropriedades/irregularidades no edital da licitação RDC PRESENCIAL nº 01/2021-BM e seu anexos (peça 1, p. 60-465) : 
 (i)	 ausência de indicação de índice que deve ser utilizado para correção monetária do valor nominal dos atestados a serem apresentados para cumprimento dos requisitos de qualificação técnica conforme o item 7.9.1 do Edital;
 (ii)	defasagem dos preços de referência do EVTE para os investimentos e, consequentemente, do valor referencial constante do item 6.5 do Edital que foi precificado com base nesse EVTE defasado, e previsão de índice inadequado para correção de seu valor; e 
 (iii)	insuficiência e insegurança jurídica gerada pelos atuais dispositivos de promessa de garantia, que não disciplinam adequadamente os mecanismos necessários à constituição de uma garantia segura, constantes da cláusula 26ª do Contrato e previsto, também, no item 16 do Termo de Referência.
7.	Quanto à ausência de indicação de índice para atualização de requisito de qualificação técnica (i) , o edital, na seção de habilitação, atribui como requisito de qualificação técnica (item 7.9.1) a comprovação, por meio de atestados técnicos, de investimento prévio no montante de 
R$ 1.000.000.000,00 (um bilhão de reais) , provenientes de capital próprio ou de terceiros (peça 1, 
p. 80-81) . 
8.	Porém, o montante imposto ao requisito tem caráter nominal e não vem acompanhado de índice capaz de equalizar os atestados em uma mesma data-base, bem como não há critério que possibilite a conversão dos atestados provenientes das empresas estrangeiras que, porventura, venham a participar do certame. Tais índices e critérios são necessários para remover distorções decorrentes de atualizações monetárias e taxa cambial. 
9.	A empresa reitera que o questionamento não diz respeito ao montante exigido na habilitação, mas sim a ausência de critérios objetivos que viabilizem a isonomia entre os participantes do certame e fomentem a competitividade. 
10.	Prossegue argumentando que "essa distorção à competitividade manifesta-se pelo impedimento a participação de licitantes que teriam capacidade real de atender à exigência de qualificação técnica, mas são impedidos de participar pela ausência de indicação de índice de atualização monetária dos valores investidos no passado, caso sejam analisados apenas os valores nominais." (peça 1, p. 15) 
11.	Já quanto à defasagem dos preços de referência do EVTE (ii) , a empresa narra ilegalidade no item 6.5 do edital (peça 1, p. 75) , que atribui o valor presente líquido máximo e o valor corrente mensal máximo admitido na licitação, ambos os valores estão com data-base set/2020; e no item 11.1 da minuta de contrato (peça 1, p. 118) , que estabelece o IPCA/IBGE como índice de reajuste do aluguel mensal máximo. 
12.	A empresa narra que, em vista do lapso temporal de aproximadamente um ano entre o preço de referência previsto no item 6.5 do edital e a abertura das propostas (24/8/2021) , há distorções decorrentes das grandes variações de preços dos insumos ocasionados no último ano, logo é cabível, de acordo com a empresa, a atualização dos preços de referência do certame. 
13.	A representante também entende ser inadequada a indexação do reajustamento do aluguel mensal máximo pelo IPCA/IBGE (item 11.1 da minuta de contrato) , pois, de acordo com sua análise, esse índice tem uma constituição genérica e não tem a capacidade de retirar as distorções de contratações que versem sobre construção civil.  
14.	Ainda quanto à defasagem dos preços de referência do EVTE, a representante não postulou qual seria o índice adequado para os itens supra narrados. 
15.	Por fim, quando às garantias (iii) presentes no instrumento convocatório mormente na clausula vigésima sexta da minuta de contrato (peça 1, p. 132-133) , a empresa as divide  sinteticamente em: (i) garantia a ser prestada diretamente pelo Instituto Bio-Manguinhos/Fiocruz, por meio da conta de recebíveis de exportação administrada pela Fiotec (Fundação de Apoio da Fiocruz) , que cederá fiduciariamente ao contrato o valor equivalente a três parcelas mensais de aluguel, valor este que será operado por instituição financeira contratada; e (ii) garantia a ser prestada por meio de "operação de crédito com órgão multilateral do qual o Brasil faz parte", no valor equivalente a 12 parcelas mensais do aluguel.     
16.	Quanto à garantia que será prestada por Bio-Manguinhos via Fiotec, a representante argumenta que os administradores da Fiotec não estão juridicamente obrigados a realizar a cessão fiduciária de créditos almejada para a constituição da garantia, podendo inclusive no futuro optar por não efetivar a destinação dos recursos sem que qualquer consequência jurídica sobre eles recaia.
17.	Ainda sobre a garantia via Fiotec, a representante pontua o desconhecimento de parte dos interessados na licitação acerca dos fluxos de recebimento de recurso pela Fiotec em virtude das receitas de exportação de vacinas e o desconhecimento sobre a atual destinação desses recursos. O que inviabiliza a mensuração adequada do risco de não recomposição da garantia por parte da Fiotec ao longo da vigência de 242 (duzentos e quarenta e dois) meses do contrato.
18.	Por sua vez, a propositura de garantia prestada por "órgão multilateral do qual o Brasil faz parte" não é acompanhada do detalhamento de qual seria o órgão multilateral, bem como padece de mais detalhes de como essa garantia seria efetivada no caso concreto. 
19.	De tal forma, essa garantia com órgão multilateral, de acordo com a empresa, não passa de uma simples promessa de garantia sem nenhuma comprovação que venha lograr êxito. Bem como não há a necessidade de efetivação da garantia para a celebração do contrato. Assim resta a inviabilizada a mensuração dessa garantia e, consequente, a mitigação do risco de inadimplência que propiciaria uma diminuição do preço ofertado. Pois, como corolário das finanças, a diminuição do risco possibilitaria uma diminuição do preço. 
20.	A representante conclui, então, que nenhuma das duas formas de garantia previstos na minuta do contrato possui detalhamento sobre como serão os contratos a serem firmados para constituir o mecanismo de garantia. E ainda aponta para a falta de detalhamento sobre como, caso necessária, ocorrerá a recomposição da garantia. Situações que promovem insegurança jurídica ao contrato e a consequente diminuição a concorrência. 
Análise
21.	Consoante o art. 276 do Regimento Interno/TCU, o Relator poderá, em caso de urgência, de fundado receio de grave lesão ao Erário, ao interesse público, ou de risco de ineficácia da decisão de mérito, de ofício ou mediante provocação, adotar medida cautelar, determinando a suspensão do procedimento impugnado, até que o Tribunal julgue o mérito da questão. Tal providência deverá ser adotada quando presentes os pressupostos do fumus boni iuris e do periculum in mora.
22.	Preliminarmente, convém relatar que a não atualização dos atestados aos seus valores reais e consequente utilização dos valores nominais para qualificação técnica, caso confirmada, pode ferir a isonomia e competitividade do certame, pois não permitirá a comparação, em uma mesma data-base, dos atestados apresentados pelos diversos licitantes.  
23.	Ainda preliminarmente, cabe sopesar que a questão da defasagem dos preços de referência, pleiteados pela empresa, versam sobre dois momentos contratuais distintos. O primeiro, decorrente do item 6.5 do edital, deriva do lapso temporal da formação do valor do Investimento em bens de Capital (Capex, do inglês Capital Expenditure) (data-base: set/2020) e a realização da licitação (ago/2021) . A ausência injustificada de não previsão de atualização, via indexação, para a data de abertura das propostas, pode propiciar a ocorrência de distorções no preço real do empreendimento. O segundo, decorrente do item 11.1 da minuta de contrato, versa da atualização do dinheiro no tempo e não se atem unicamente à obra, mas também a fase de produção do empreendimento, uma vez que esse índice vai remunerar o contrato nos seus 20 anos de execução, ou seja, indo além das obras civis. 
24.	Por fim, em sede de análise preliminar, quanto às garantias previstas no edital e na minuta de contrato, não restou clara a forma de estruturação dessas garantias, bem como a forma de reintegração dos montantes utilizados, caso tais garantias sejam acionadas no decurso do contrato. Cabe pontuar que o edital é a lei da licitação e do contrato, pois o que nele for previsto, dentro das normas que regem as contratações públicas, deve ser rigorosamente cumprido, sob pena de nulidade, corolário do princípio da vinculação ao instrumento convocatório. Logo, para a efetivação do princípio supra, é necessária a clareza das garantias consubstanciadas no instrumento convocatório. 
25.	Em relação à possível existência da "fumaça do bom direito", os elementos trazidos na representação inicial são fortes indicativos da sua existência. Pois, em caso de confirmação, as irregularidades elencadas na representação têm potencial de ferir o caráter isonômico da licitação e restará configurada restrição indevida à competição e risco potencial de dano ao erário, em razão da possibilidade de não ser selecionada a proposta mais vantajosa no certame. Porém, os elementos trazidos pelo representante necessitam ser confirmados para a caracterização do pressuposto do fumus boni iuris.   
26.	Por sua vez, o "perigo na demora", dado a fase da licitação e proximidade da data de abertura das propostas, está caracterizado. 
27.	Por tudo dito e analisando sumariamente os elementos apresentados pelo representante, verifica-se que, antes da concessão da cautelar pleiteada, deve ser realizada a oitiva prévia da Fundação Oswaldo Cruz para que se manifeste, nos termos do § 2º, do art. 276 do Regimento Interno do TCU, cujo prazo para atendimento é de cinco dias úteis, com o intuito de confirmar a existência dos pressupostos acima mencionados, a saber: (i) ausência de indicação de índice para correção monetária do valor nominal dos atestados para cumprimento dos requisitos de qualificação técnica conforme o item 7.9.1 do Edital; (ii) defasagem dos preços de referência do EVTE para os investimentos e, consequentemente, do valor referencial constante do item 6.5 do Edital e previsão de índice inadequado para correção do aluguel constante do item 11.1 da minuta de edital; e (iii) insuficiência e insegurança jurídica gerada pelos atuais dispositivos de promessa de garantia. 
28.	Finalmente, quanto ao pedido de ingresso formulado por Construcap CCPS Engenharia E Comercio S.A. como parte interessada no presente processo (peça 1, p. 31) , propõe-se o seu indeferimento, pois não demonstrou sua razão legítima para intervir nos autos, nem a possibilidade de lesão a direito subjetivo próprio, à luz do art. 146, § 2º, do Regimento Interno/TCU c/c o art. 2º, § 2º, da Resolução-TCU 36/1995, com redação dada pelo art. 1º da Resolução-TCU 213/2008.
 CONCLUSÃO
29.	O documento constante da peça 1 deve ser conhecido como representação, por preencher os requisitos previstos nos arts. 235 e 237, VII, do Regimento Interno/TCU, c/c o art. 103, § 1º, da Resolução - TCU 259/2014.
30.	No que tange ao requerimento de medida cautelar, entende-se necessária a realização de oitiva prévia da Fundação Oswaldo Cruz, para que se confirme a existência do requisito do fumus boni iuris, a despeito de se entender caracterizado o periculum in mora dada a proximidade da abertura das propostas (24/8/2021) . 
PROPOSTA DE ENCAMINHAMENTO
31.	Ante todo o exposto, submetem-se os autos à consideração superior, propondo:
	a) conhecer da presente representação, satisfeitos os requisitos de admissibilidade previstos no art. 46 da Lei 12.462/2011 c/c os arts. 235 e 237, inciso VII, do Regimento Interno deste Tribunal e o art. 103, § 1º, da Resolução - TCU 259/2014; 
b) determinar a oitiva prévia da Fundação Oswaldo Cruz, com fulcro no art. 276, § 2º, do Regimento Interno deste Tribunal para que, no prazo de cinco dias úteis, se pronuncie, referente ao edital da licitação RDC PRESENCIAL nº 01/2021-BM e seu anexos, acerca da existência dos pressupostos da medida cautelar pleiteada e acerca dos indícios de irregularidade indicados nesta instrução, em especial quanto aos seguintes tópicos:
b.1) ausência de indicação de índice para correção monetária do valor nominal dos atestados para cumprimento dos requisitos de qualificação técnica conforme o 
item 7.9.1 do Edital; 
b.2) defasagem dos preços de referência do EVTE para os investimentos e, consequentemente, do valor referencial constante do item 6.5 do Edital e previsão de índice inadequado para correção do aluguel constante do item 11.1 da minuta de edital;  
b.3) insuficiência e insegurança jurídica gerada pelos atuais dispositivos de promessa de garantia;
b.4) demais informações que julgar necessárias; e
b.5) designação formal de interlocutor que conheça da matéria para dirimir eventuais dúvidas, informando nome, função/cargo, e-mail e telefone de contato. 
c) indeferir, com fulcro no art. 146, § 2º, do Regimento Interno/TCU, o pedido formulado por Construcap CCPS Engenharia E Comercio S.A., de ser considerado como parte interessada, mas lhe autorizando, caso requeira, vista e cópia às peças não sigilosas dos presentes autos após a prolação da deliberação de mérito dos presentes autos;
d) alertar o Fundação Oswaldo Cruz quanto à possibilidade de o TCU vir a conceder medida cautelar para a suspensão do ato ou procedimento impugnado, caso haja indicativo de afronta às normas legais e/ou possibilidade de ocorrência de prejuízos à Administração, bem como quanto à possibilidade de o TCU vir a determinar o retorno de fase do certame, caso confirmadas as irregularidades indicadas na representação;
e) 	encaminhar cópia da presente instrução à Fundação Oswaldo Cruz, de maneira a embasar as respostas à oitiva prévia; 
f) facultar à Fundação Oswaldo Cruz, nos termos do art. 14, caput, da Resolução 315/2020, se manifestar sobre a possibilidade de o Tribunal vir a determinar a anulação ou a correção dos atos pertinentes ao processo licitatório consubstanciado no Edital da Licitação RDC PRESENCIAL nº 01/2021-BM, notadamente quanto às consequências práticas da implementação dessas medidas e quanto a eventuais alternativas que possam ser adotadas para solução dos apontamentos;
g) com fundamento no art. 14, § 1º, da Resolução 315/2020, encaminhar cópia da peça 1 à Fundação Oswaldo Cruz a fim de subsidiar as manifestações a serem requeridas;
j) informar à Fundação Oswaldo Cruz que os autos deste processo podem ser acessados eletronicamente pelas partes, mediante cadastro no site https://portal.tcu.gov.br/e-tcu/vista-de-processos/."
	É o relatório.

Carolina Ferraz da Fonseca (OAB/SP 260.322) e outros, representando Construcap CCPS Engenharia e Comercio S.A. (Construcap)

Não atuou.

REPRESENTAÇÃO APRESENTADA POR POTENCIAL LICITANTE COM PEDIDO DE MEDIDA CAUTELAR. SUPOSTAS IRREGULARIDADES NO EDITAL DA LICITAÇÃO RDC PRESENCIAL 1/2021-BM PARA IMPLANTAÇÃO DO NOVO CENTRO DE PROCESSAMENTO FINAL DE IMUNOBIOLÓGICOS (NCPFI), SOB O MODELO BUILT TO SUIT (BTS). NÃO PREVISÃO DE CORREÇÃO MONETÁRIA DO VALOR EXIGIDO A TÍTULO DE QUALIFICAÇÃO FINANCEIRA. DEFESAGEM DO ORÇAMENTO ESTIMATIVO. UTILIZAÇÃO DE ÍNDICE DE REAJUSTAMENTO INADEQUADO. INSUFICIÊNCIA E INSEGURANÇA JURÍDICA GERADA PELOS ATUAIS DISPOSITIVOS DE PROMESSA DE GARANTIA. PRIMEIRO APONTAMENTO SE MOSTRA INIDÔNEO PARA OBSTAR A CONTINUIDADE DA LICITAÇÃO. IMPORTÂNCIA DA POLÍTICA PÚBLICA. SEGUNDO FATO NÃO CONFIGURA IRREGULARIDADE. TERCEIRA OCORRÊNCIA JÁ APRECIADA EM DECISÃO ANTERIOR. CONHECIMENTO E IMPROCEDÊNCIA. ARQUIVAMENTO.

REPRESENTAÇÃO (REPR)

Secretaria de Fiscalização de Infraestrutura Urbana (SeinfraUrbana).

Atuo nestes autos com fundamento no art. 27-A da Resolução-TCU 175/2005, tendo em vista ter sido designado, por meio da Portaria-TCU 61-SEAE, de 27 de agosto de 2021, substituto do eminente Ministro Benjamin Zymler.	
2.	Cuidam os autos de representação, com pedido de medida cautelar, formulada pela empresa Construcap CCPS Engenharia e Comércio S.A. (Construcap) , dando conta de possíveis irregularidades no edital da licitação RDC Presencial 1/2021-BM (peça 1, p. p. 60-465) , conduzida pela Comissão de Licitação do Instituto de Tecnologia em Imunobiológicos (Bio-Manguinhos) da Fundação Oswaldo Cruz (Fiocruz) , cujo objeto é a construção do Novo Centro de Processamento Final de Imunobiológicos (NCPFI) , sob o modelo built to suit (BTS) .
3.	A autora da representação reportou a ocorrência dos seguintes indícios de irregularidades:
a) "ausência de indicação de índice que deve ser utilizado para correção monetária do valor nominal dos atestados a serem apresentados para cumprimento dos requisitos de qualificação técnica conforme o item 7.9.1 do Edital;"
b)  "defasagem dos preços de referência do EVTE para os investimentos e, consequentemente, do valor referencial constante do item 6.5 do Edital que foi precificado com base nesse EVTE defasado, e previsão de índice inadequado para correção de seu valor"; e 
c) "insuficiência e insegurança jurídica gerada pelos atuais dispositivos de promessa de garantia, que não disciplinam adequadamente os mecanismos necessários à constituição de uma garantia segura, constantes da cláusula 26ª do Contrato e previsto, também, no item 16 do Termo de Referência".
4.	Com relação à primeira ocorrência, a Construcap asseverou que o edital atribuiu, como requisito de qualificação técnica, a comprovação, por meio de atestados técnicos, de investimento prévio no montante de R$ 1.000.000.000,00 (um bilhão de reais) proveniente de capital próprio ou de terceiros. 
5.	Todavia, o instrumento foi omisso quanto ao índice de atualização aplicável aos atestados, bem como quanto ao critério de conversão em moeda nacional daqueles apresentados em moeda estrangeira. 
6.	Na visão da representante, essa lacuna prejudica a isonomia e a competitividade do certame, uma vez que impede "[...] a participação de licitantes que teriam capacidade real de atender à exigência de qualificação técnica, mas são impedidos de participar pela ausência de indicação de índice de atualização monetária dos valores investidos no passado, caso sejam analisados apenas os valores nominais".
7.	A respeito do segundo indício de irregularidade, a Construcap ressaltou que o valor presente líquido máximo e o valor corrente mensal máximo admitidos na licitação possuem data-base em setembro de 2020, com previsão de atualização mediante o uso do índice IPCA/IBGE.
8.	Nesse contexto, reclamou do lapso temporal de aproximadamente um ano entre essa data-base e a da abertura das propostas (24/8/2021) , o qual implicaria distorções no valor a ser apresentado pelos licitantes devido às grandes variações de preços dos insumos ocasionados no último ano.
9.	Ademais, assinalou ser inadequado o reajustamento do aluguel mensal máximo por meio do índice IPCA/IBGE, pois ele tem uma constituição genérica e não possui a capacidade de retirar as distorções de contratações que versem sobre construção civil.
10.	Sobre a última ocorrência, registrou a existência de riscos quanto à garantia do pagamento dos aluguéis, a ser ofertada pela entidade contratante, conforme a cláusula vigésima sexta da minuta do contrato contida no instrumento convocatório:
"26.1 Em segurança de todas as obrigações pecuniárias assumidas neste Contrato, a LOCATÁRIA oferece uma garantia locatícia, em um montante que englobe 15 (quinze) parcelas mensais do aluguel, definidas no item 10.1 deste Contrato. No último ano do Contrato, o montante aqui poderá ser reduzido em 50% (cinquenta por cento) .
26.2 Um montante que englobe 12 (doze) parcelas mensais do aluguel, virá de operação de crédito com órgão multilateral do qual o Brasil faz parte.
26.3 O restante de no mínimo 3 (três) parcelas mensais de aluguel, virá da conta de recebíveis de exportação da LOCATÁRIA, administrado pela FIOTEC (Fundação de Apoio da FIOCRUZ) , com base na Lei Federal 13.801/2019 e operado por instituição financeira contratada pela FIOTEC, que será cedido fiduciariamente ao LOCADOR. O montante aqui cedido ao LOCADOR será mantido ao longo de todo o contrato, com prioritária recomposição do valor eventualmente utilizado por força do inadimplemento da LOCATÁRIA, a partir dos fluxos que circularem por esta conta de recebíveis." (grifos acrescidos) .
11.	Com relação à garantia via Fiotec, a representante pontuou o desconhecimento sobre os fluxos de recebimento das receitas de exportação de vacinas pela fundação de apoio e sobre a atual destinação desses recursos. Esse aspecto inviabilizaria a adequada mensuração do risco de não recomposição da garantia por parte da Fiotec ao longo da vigência de 242 (duzentos e quarenta e dois) meses do contrato.
12.	Quanto à garantia prestada por órgão multilateral do qual o Brasil faz parte, aduziu que essa informação não é acompanhada do detalhamento de qual seria o órgão multilateral, bem como de maiores detalhes sobre como ela será efetivada no caso concreto. 
13.	Na visão da autora da representação, a cláusula supramencionada não passa de uma simples promessa de garantia, tendo reclamado, ainda, da não obrigatoriedade de sua efetivação antes da assinatura do contrato.
14.	Tais circunstâncias inviabilizam a mensuração dessa garantia e, consequentemente, a mitigação do risco de inadimplência, prejudicando o oferecimento de propostas com menores preços. Em sua concepção, essa situação promove insegurança jurídica ao contrato e implica a diminuição da concorrência.
15.	A SeinfraUrbana promoveu o exame preliminar da matéria e entendeu presentes os requisitos da fumaça do bom direito e do perigo da demora. 
16.	Em juízo perfunctório, aduziu que a não atualização dos atestados aos seus valores reais e a consequente utilização dos valores nominais para qualificação técnica podem ferir a isonomia e a competitividade do certame; que a não previsão de atualização, via indexação, para a data de abertura das propostas pode propiciar a ocorrência de distorções no preço real do empreendimento; e que não restou clara a forma de estruturação das garantias e da eventual restituição dos montantes utilizados por Bio-Manguinhos/Fiocruz, caso tais garantias sejam acionadas no decurso do contrato.
17.	Não obstante, propôs a realização de oitiva prévia da Fiocruz, com fulcro no art. 276, § 2º, do Regimento Interno, para que, no prazo de cinco dias úteis, se pronuncie acerca da existência dos pressupostos da medida cautelar pleiteada e dos indícios de irregularidade indicados em sua instrução, identificados no edital da licitação RDC Presencial 1/2021-BM e nos seus anexos, em especial quanto aos seguintes tópicos:
	a) "ausência de indicação de índice para correção monetária do valor nominal dos atestados para cumprimento dos requisitos de qualificação técnica conforme o item 7.9.1 do Edital"; 
	b) "defasagem dos preços de referência do EVTE para os investimentos e, consequentemente, do valor referencial constante do item 6.5 do Edital e previsão de índice inadequado para correção do aluguel constante do item 11.1 da minuta de edital";  
	c) "insuficiência e insegurança jurídica gerada pelos atuais dispositivos de promessa de garantia";
18.	Na mesma oportunidade, a unidade técnica alvitrou que fosse franqueada à entidade jurisdicionada a possibilidade de se manifestar sobre as consequências práticas da implantação de eventual decisão do Tribunal que venha determinar a anulação ou a correção dos atos pertinentes ao procedimento licitatório e sobre as eventuais alternativas, nos termos do art. 14, caput, da Resolução-TCU 315/2020. 
19.	Por fim, propôs o indeferimento de pedido de ingresso nos autos como interessada, formulado pela Construcap, além de medidas acessórias.
20.	Feito esse necessário resumo, passo a decidir.
21.	Preliminarmente, entendo que a representação deve ser conhecida, porquanto atendidos os requisitos legais e regimentais para tanto.
22.	Com relação à questão de fundo, registro que a minuta do edital do RDC Presencial 1/2021-BM foi objeto de auditoria realizada pela SeinfraUrbana, recentemente apreciada pelo Tribunal por meio do Acórdão 1928/2021-TCU-Plenário.
23.	Na ocasião, a unidade técnica não tratou dos fatos consignados nas letras "a" e "b" do item 2 supra, não obstante tenha apontado outras inconsistências no EVTE e criticado, originalmente, a exigência de comprovação de que o licitante tivesse participado de empreendimento no qual tenha sido necessário investimento de pelo menos R$ 1 bilhão. 
24.	Com relação ao indício de irregularidade aduzido na letra "c" do mesmo item, adianto que a matéria foi enfrentada da seguinte forma no voto condutor do Acórdão 1928/2021-TCU-Plenário:
"207.	Todavia, estando os autos em meu gabinete, Bio-Manguinhos/Fiocruz encaminhou elementos adicionais de defesa nos quais assinalou, no que interessa ao presente achado, que houve mudança na forma de garantia dos investimentos que serão aportados no NCPFI.
208.	Na ocasião, a entidade reconheceu a inviabilidade de se usar o FGCIE, de modo que houve a alteração do edital para prever uma nova garantia ofertada pelo Banco Interamericano de Desenvolvimento (BID) . Transcrevo a seguir as ponderações trazidas por Bio-Manguinhos/Fiocruz:
'Restou a busca por uma outra emitente à condição de organismo garantidor. Optou-se por um organismo internacional capaz de ser mais atraente ao mercado, aliando a segurança necessária à operação e reputação internacional, de modo a ampliar o espectro de investidores internacionais acostumados a operarem com garantias sólidas, fornecidas por instituição financeira, entidade governamental ou organismo multilateral, com rating (taxa de risco) diferenciado, concedido por agência internacional de classificação de risco.
Tal processo terminou pela escolha do Banco Interamericano de Desenvolvimento - BID, como organismo a assumir a condição de garantidor. O mesmo possui qualificação triplo AAA internacional cujas tratativas asseguram a garantia para 12 (doze) vezes o valor do aluguel mensal do empreendimento, sem exigência de aporte prévio do valor equivalente ao montante das 12 (doze) PMTs, como anteriormente exigido pela ABGF. Esse processo de contratação, por redundar em financiamento externo, demanda autorização da Comissão de Financiamentos Externos - COFIEX - ME, estando tal processo em curso, contando ainda com o aval do Ministério da Saúde.
Vale destacar que o Edital foi alterado nesse ponto, e recentemente republicado, retirando a ABGF como garantidora e introduzindo novo ente garantidor, embora não citando formalmente o BID.
Aqui destaca-se que a chancela de referida organização joga luzes à maior bancabilidade e atratividade econômica e sucesso do empreendimento conforme esperado por Bio-Manguinhos/Fiocruz.
Adicionalmente a essa garantia, o edital, então republicado, conta ainda com uma garantia em caráter adicional, referente ao complemento de mais 3 (três) vezes o valor do aluguel mensal que somada à anterior, perfará um total de 15 (quinze) parcelas para o caso de eventual inadimplência pela Contratante pública, o que pelo demonstrado nos estudos de viabilidade e orçamentação do projeto possui riscos de moderado a baixo, comuns a qualquer negociação, mitigados por esse instrumento tão bem aceito pelo mercado. Especificamente a esta garantia adicional, a mesma é fornecida através da Fiotec, amparada na lei 13.801/2019, vinculada a capacidade de arrecadação por Bio-Manguinhos na conta de exportações de produtos.' 
209.	Não obstante a mudança realizada, observo que a estipulação dessa garantia depende de condição ainda não efetivada, a saber, a autorização da Comissão de Financiamentos Externos (COFIEX) do Ministério da Economia. Conforme informado pela jurisdicionada, tal processo ainda está em curso, o que implica concluir que não ainda houve o equacionamento do risco de garantia, pois a aprovação da pasta econômica é ainda incerta.
210.	Apesar da permanência desse fator de incerteza, entendo que não cabe a adoção de nenhuma medida obstativa da continuidade do certame licitatório, levando em conta as exigências de políticas públicas associadas à contratação em análise, bem como as providências em curso no âmbito da Fiocruz/Bio-Manguinhos para o equacionamento desse risco.
211.	Todavia, a fim de prevenir situações futuras, julgo pertinente recomendar à Casa Civil que, em face de sua atribuição de coordenação e integração das ações governamentais, avalie a conveniência e oportunidade de regulamentar as garantias a serem ofertadas pelo Poder Público em contratações built to suit de que trata o art. 47-A da Lei 12.462/2011, a fim de reduzir os fatores de riscos envolvidos nesses ajustes, permitir propostas mais vantajosas e viabilizar o uso desse modelo de contratação no âmbito da administração pública."
25.	Dessa forma, considerando que o achado aludido na letra "c" do item 2 supra já foi analisado e apreciado pelo Plenário desta Casa, que optou por não impor nenhuma medida obstativa à licitação - devido às providências em andamento por parte de Fiocruz e às exigências de políticas públicas relacionadas à contratação, nos termos do art. 22 da LINDB -, deixo de acolher a proposta de oitiva e julgo prejudicada a representação quanto a esse aspecto. 
26.	Com relação ao indício de irregularidade aduzido na letra "b", observo que a minuta do contrato estabeleceu, em sua cláusula décima, que o valor do aluguel mensal máximo deveria se referir a uma data-base não especificada naquele ponto, estando sujeita a reajuste conforme a cláusula décima primeira. Esta última, por sua vez, estipulava que o valor do aluguel seria reajustado anualmente, com base no índice IPCA/IBGE da data-base.
27.	Apesar da imprecisão dessas cláusulas quanto à data-base, verifico que o item 6.5 do edital assinalou que o valor presente líquido máximo e o valor corrente mensal máximo admitidos nesta licitação seriam referentes a setembro/2020. 
28.	Conforme o art. 3º, § 1º, da Lei 10.192/2001:
"Art. 3º Os contratos em que seja parte órgão ou entidade da Administração Pública direta ou indireta da União, dos Estados, do Distrito Federal e dos Municípios, serão reajustados ou corrigidos monetariamente de acordo com as disposições desta Lei, e, no que com ela não conflitarem, da Lei no 8.666, de 21 de junho de 1993.
§ 1º A periodicidade anual nos contratos de que trata o caput deste artigo será contada a partir da data limite para apresentação da proposta ou do orçamento a que essa se referir."  (grifos acrescidos) .
29.	Dessa forma, ao assegurar que o valor do contrato será reajustado anualmente a partir de setembro/2020, entendo que Bio-Manguinhos/Fiocruz cumpriu o dispositivo supramencionado, não havendo nenhum problema, de ordem prática, de eventual defasagem entre os preços da proposta e o custo das obras em agosto de 2021, até porque essa diferença será corrigida oportunamente.
30.	Com relação à utilização do índice IPCA para reajuste, entendo que a opção de Bio-Manguinhos/Fiocruz está dentro do espaço de discricionariedade da entidade para a estipulação das condições da licitação, ainda mais se for considerada a peculiaridade da contratação em exame. 
31.	Conforme o instrumento convocatório, o seu objeto envolve não apenas uma construção, mas a estruturação de um project finance no qual o investidor usará capital próprio ou de terceiros para a execução de uma obra e posteriormente receberá valores mensais a título de aluguel para amortizar o investimento e remunerar o capital despendido (juros) .
32.	Tomando como base as informações contidas no relatório de fiscalização que subsidiou o Acórdão 1.928/2021, cabe destacar que o Custo Médio Ponderado de Capital (CMPC ou WACC em inglês) da modelagem econômica para a implantação do empreendimento foi de 8,09% a.a. 
33.	Isso implica dizer que o capital investido será remunerado pela taxa IPCA + 8,09% a.a., valor bastante superior ao atualmente oferecido pelo Tesouro Nacional na negociação de títulos atrelados a esse índice de inflação com vencimento próximo ao encerramento do contrato - Tesouro IPCA+ 2045, que paga IPCA + 4,95% (Disponível em: . Acesso em: 19 agosto 2021) .
34.	Dessa forma, a despeito da eventual inadequação do IPCA para refletir a variação efetiva dos custos envolvidos na construção do empreendimento, durante o período de execução das obras (48 meses) , não há base segura para afirmar que a taxa de desconto da modelagem não é apta a remunerar o capital investido, motivo pelo qual reputo não demonstrada a irregularidade ora reportada.
35.	Sobre a ausência de critérios de correção monetária e de conversão do valor nominal dos atestados para cumprimento dos requisitos de qualificação técnica estabelecidos no item 7.9.1 do edital (letra "a" do item 2 retro) , mesmo que a correção dessa omissão fosse desejável, invoco os mesmos argumentos manejados pelo Ministro Benjamin Zymler ao apreciar o Acórdão 1928/2021-TCU-Plenário, no sentido de que não cabe nenhuma medida obstativa da continuidade da licitação, devido à importância da política pública associada à contratação e ao fato de não se saber, ainda, se haverá real afronta à competitividade.
36.	Nesse ponto, reitero as considerações que o eminente Ministro fez a respeito da necessidade da implantação da fábrica de vacinas e biofármacos, da importância estratégica do investimento em face de eventuais pandemias, como a do novo coronavírus, e das dificuldades e das dúvidas decorrentes do ineditismo do modelo BTS e da ausência de regulamentação específica.
"176.	Diante dessa zona de incerteza, deve-se levar em conta o objeto da contratação em exame e as consequências negativas que adviriam da interrupção da presente licitação. 
177.	No presente caso, a Fiocruz/Bio-Manguinhos visa o desenvolvimento, a construção e a implantação de novas instalações industriais para as atividades de processamento final (formulação, envase, liofilização, recravação, revisão, rotulagem e embalagem) , controle e garantia da qualidade, armazenagem de matérias primas e de produtos acabados, construção de áreas de suporte técnico e administrativo e a urbanização do novo Campus de Santa Cruz.
178.	Segundo a entidade, a decisão para implantação desse projeto decorreu da necessidade de atender a exigências regulatórias da Anvisa, mais especificamente da RDC 17, "[...] que em uma primeira análise colocava em risco toda produção de vacinas e biofármacos do Instituto e provocaria risco de desabastecimento a nível nacional colocando em xeque o Programa de vacinação do país".
179.	Além de possibilitar a adaptação das linhas produtivas de Bio-Manguinhos às condições impostas pela Anvisa, o NCPFI também tem como objetivo, segundo a descrição contida na minuta do edital do RDC Presencial 01/2021-BM, suportar a demanda crescente do SUS por vacinas e biofármacos. Ademais, ela também servirá ao suprimento de vacinas ao resto do mundo, principalmente aquelas que que a Fiocruz tem a liderança Mundial na produção, como é o caso da vacina contra a Febre Amarela.
180.	Vê-se, portanto, que a contratação em exame envolve a realização de relevante interesse público. Em verdade, a necessidade de sua consecução se tornou ainda mais evidente após a epidemia do novo coronavírus. É possível afirmar que a construção de uma fábrica de vacinas se enquadra dentro de uma estratégia nacional de segurança sanitária, já que viabiliza o enfrentamento de eventuais futuras pandemias.
181.	Aplica-se, aqui, os arts. 21, 22 e 24 da LINDB:
'Art. 21.  A decisão que, nas esferas administrativa, controladora ou judicial, decretar a invalidação de ato, contrato, ajuste, processo ou norma administrativa deverá indicar de modo expresso suas consequências jurídicas e administrativas.
Art. 22.  Na interpretação de normas sobre gestão pública, serão considerados os obstáculos e as dificuldades reais do gestor e as exigências das políticas públicas a seu cargo, sem prejuízo dos direitos dos administrados.
Art. 24.  A revisão, nas esferas administrativa, controladora ou judicial, quanto à validade de ato, contrato, ajuste, processo ou norma administrativa cuja produção já se houver completado levará em conta as orientações gerais da época, sendo vedado que, com base em mudança posterior de orientação geral, se declarem inválidas situações plenamente constituídas.'
182.	Assim, diante da existência de variados argumentos quanto à natureza jurídica do contrato em exame, opto pela interpretação que permita o melhor atendimento do interesse público. Considerando as especificidades do objeto da contratação em exame e as dúvidas suscitadas a respeito do regime jurídico aplicável ao BTS, opto por não adotar nenhuma medida obstativa da continuidade do certame licitatório, na linha da proposta inicial da SeinfraUrbana."
37.	Diante desse quadro, entendo que a presente representação deve ser considerada improcedente, sendo adequado o arquivamento do feito, após a ciência do autor da representação e das entidades interessadas.
38.	Diante de todo o exposto, VOTO por que seja adotada a deliberação que ora submeto a este Colegiado.
TCU, Sala das Sessões, em 1º de setembro de 2021.
Ministro-Substituto AUGUSTO SHERMAN CAVALCANTI 
Relator